臺灣高等法院民事判決
108年度上易字第945號
上  訴  人  姚木聰
訴訟代理人  莊振農律師
複代理人    蔡郁箴律師
被上訴人    姚漢長
訴訟代理人  易定芳律師
上列當事人間請求清償借款事件，上訴人對於中華民國108年6月
25日臺灣士林地方法院108年度訴字第514號第一審判決提起上訴
，本院於109年2月19日言詞辯論終結，判決如下：
    主      文
原判決關於命上訴人給付超過新台幣貳拾貳萬伍仟零玖拾參元，
及其中新台幣貳拾貳萬元加計自民國一百零八年六月十八日起算
法定遲延利息部分，及該部分假執行之宣告暨訴訟費用之裁判均
廢棄。
上開廢棄部分，被上訴人在第一審之訴及假執行之聲請均駁回。
其餘上訴駁回。
第一、二審訴訟費用，由上訴人負擔百分之分之四十，餘由被上
訴人負擔。
    事實及理由
一、被上訴人主張：伊於民國79年間參加上訴人召集之互助會（
    下稱系爭合會），並曾得標，上訴人應給付伊新台幣（下同
    ）22萬元會款（下稱系爭會款），然上訴人當時並未將系爭
    會款交付予伊。於107年11月29日，兩造協商系爭合會債務
    時，上訴人乃簽立借據（下稱系爭借據），同意將系爭會款
    作為消費借貸契約之借款，並約定自應給付日起依法定利率
    計算償還，則依系爭借據之約定，上訴人應清償22萬元借款
    ，及給付自80年1 月1 日起至108 年2 月28日止計30萬9959
    元之利息，並就本金22萬元加計自108 年3 月1 日起至清償
    日止，按法定利率計算之利息等情，爰依系爭借據之法律關
    係，求為命上訴人應給付伊52萬9959元，及其中22萬元自10
    8年3月1日起至清償日止，按年息百分之5計算之利息（原審
    為上訴人敗訴之判決，上訴人不服，提起上訴）。並答辯聲
    明：上訴駁回。
二、上訴人則以：被上訴人應得之會款僅有21萬元，且伊已清償
    其中6萬元，僅尚積欠15萬元會款債務，兩造簽立系爭借據
    時約定為22萬元借款，兩者差額即為伊自願給付被上訴人之
    遲延利息上限，自無可能再約定伊應給付自79年間起算之利
    息。而系爭借據上記載之「應依法訂利率計算償還」，係系
    爭借據金額利息之約定，非約定自積欠會款時之遲延利息。
    又兩造簽署系爭借據，以借款22萬元取代系爭合會債務，應
    屬債之更改，系爭合會債務即屬消滅，被上訴人自不得再請
    求自系爭合會債務成立時起算之遲延利息。另系爭借據並未
    約定借款清償期限，且簽立系爭借據後，被上訴人未曾向伊
    催告請求返還系爭借據之借款，自應以被上訴人本件起訴1
    個月後，伊始負給付遲延利息之責等語，資為抗辯。並於本
    院上訴聲明：㈠原判決廢棄。㈡被上訴人在第一審之訴及假執
    行之聲請均駁回。 
三、查，被上訴人於79年間參加上訴人召集之系爭合會，並曾得
    標，上訴人對被上訴人負有會款債務；於107年11月29日，
    兩造協商系爭合會債務時，上訴人乃簽立系爭借據等情，有
    卷附互助會單及借據可憑（見原審簡易庭卷第7至8頁），且
    為兩造所不爭執（見本院卷第82頁），堪信為真。
四、本件應審究者為㈠兩造協議系爭合會債務時，上訴人簽立系
    爭借據約定應償還被上訴人22萬元，是否為債之更改？㈡系
    爭借據就上訴人應償還被上訴人22萬元之利息，如何約定？
㈠、兩造協議系爭合會債務時，上訴人簽立系爭借據約定應償還
    被上訴人22萬元，是否為債之更改？
  1.按當事人之一方對他方負金錢或其他代替物之給付義務而約
    定以之作為消費借貸之標的者，亦成立消費借貸，民法第47
    4條第2項定有明文。又按債之更改，乃成立新債務而消滅舊
    債務之契約，雙方有無消滅舊債務之意思，應依具體事實認
    定。如無消滅舊債務之意思，而係因清償舊債務而對於債權
    人負擔新債務，則屬新債清償（最高法院96年度台上字第10
    63號民事判決意旨參照）。
  2.經查，兩造於107年11月29日協商系爭合會債務時，以簽立系爭借據之方式，由上訴人對被上訴人所負會款債務之給付義務，作為消費借貸契約22萬元之標的，即約定上訴人應清償被上訴人22萬元，此有卷附系爭借據可參（見原審簡易庭卷第8頁），並為兩造所不爭執（見本院卷第132至133頁）。而兩造就被上訴人於79年間參加上訴人召集之系爭合會，並曾得標，上訴人對被上訴人負有會款債務乙情，雖不爭執，惟就被上訴人應得之會款金額、上訴人曾清償之金額，及系爭合會債務是否已罹於時效等情，則多有爭執（見原審訴字卷第28頁）。且簽署系爭借據時，距離系爭合會已近30年，諸多系爭合會法律關係詳情，應會因年代久遠而難以正確釐清，則在兩造就系爭合會尚未清償之債務金額等情有爭執之情形下，兩造協議以簽立系爭借據之方式，將原有合會債務，更異為性質迥異之借款契約債務，且談妥金額即為22萬元，應可認兩造同意為債之更改，即互相同意以新借款債務替代舊合會債務，應可認定。否則上訴人何以會在無法釐清近30年前債務金額之情形下，仍願以借貸22萬元之方式清償系爭合會債務，是被上訴人主張兩造簽立系爭借據，為新債清償，即新借款債務不履行，原系爭合會之舊債務不消滅云云，殊不足採。    
㈡、系爭借據就上訴人應償還被上訴人22萬元之利息，如何約定
    ？
  1.按利息或其他報償，應於契約所定期限支付之；未定期限者
    ，應於借貸關係終止時支付之。但其借貸期限逾一年者，應
    於每年終支付之，民法第477條定有明文。次按解釋契約，
    固須探求當事人立約時之真意，不能拘泥於契約之文字，但
    契約文字業已表示當事人真意，無須別事探求者，即不得反
    捨契約文字而更為曲解。
  2.經查：
    ⑴、兩造簽立系爭借據，約定將原有合會債務更改為借款債
        務，系爭合會之舊債務應已消滅，業如前述，故上訴人
        積欠被上訴人之系爭合會債務利息，亦應已一併消滅，
        應可認定。況依系爭借據記載「茲因姚木聰於民國79年
        因互助會未償還當時會員姚漢長之互助會為新台幣貳拾
        貳萬元整，應依法訂利率計算償還，立此借據為證。」
        （見原審簡易庭卷第8頁），並未約定兩造就約定之22
        萬元借款從系爭合會債務成立時起算利息，亦未約定自
        何時起算利息，則系爭借據所載「應依法訂利率計算償
        還」，既然未記載起算日，且緊接在借款金額之後，依
        契約文字解釋，此應具有民法第477條所指約定利息性
        質，即上訴人應於借貸契約成立即107年11月29日起至
        借貸關係終止時止，就借貸本金依兩造所約定之利率即
        法定利率年息百分之5計算給付被上訴人借款利息。是
        被上訴人主張系爭借據之借款22萬元，應自80年1月1日
        起算利息云云，顯不可採。
    ⑵、按借用人應於約定期限內，返還與借用物種類、品質、數量相同之物，未定返還期限者，借用人得隨時返還，貸與人亦得定1個月以上之相當期限，催告返還，民法第478 條定有明文。又按所謂貸與人得定1個月以上之相當期限催告返還，非謂貸與人之催告必須定有期限，祇須貸與人有催告之事實，而催告後已逾1個月以上相當期限者，即認借用人有返還借用物之義務（最高法院70年台上第2011號判例意旨參照），亦即貸與人一經向借用人催告（或起訴），其消費借貸關係即行終止，惟法律為使用人便於準備起見，特設「1個月以上相當期限」之恩惠期間，借用人須俟該期限屆滿，始負遲延責任，貸與人亦始有請求之權利（最高法院97年度97年度台上字第2654號號判決意旨參照）。本件系爭借據並未定有返還期限，被上訴人自陳起訴前未曾催告上訴人返還借款（見本院卷第132頁），則應以本件起訴狀繕本之送達，認被上訴人已對上訴人為催告，兩造間系爭借據之借貸關係即行終止，雖該起訴狀未定有催告期限，然逾1個月以上，即應認上訴人有返還借款22萬元借款本金及前述依約應付之借款利息，並自上開1個月以上相當期限屆滿後，負遲延責任。
    ⑶、是以，兩造於107年11月29日簽立系爭借據約定由上訴人
        向被上訴人借款22萬元，約定依法定利率年息百分之5
        計算借款利息，未約定返還期限，被上訴人以起訴狀繕
        本送達上訴人催告請求返還，起訴狀繕本於108 年5月1
        7日送達，此有卷附送達回證可參（見原審訴字卷第14
        頁），兩造間之借貸關係於該日發生終止之效力。其後
        逾1個月，即應認上訴人有返還借款22萬元借款本金，
        及依約自借款契約成立時即107年11月29日起至借貸關
        係終止即108年5月17日止共計169天，按年息百分之5計
        算之借款利息即5093元（計算式：22萬元×5％×169/365
        ，元以下四捨五入）之義務，故此部分被上訴人請求上
        訴人返還總計22萬5093元（計算式：本金22萬元＋約定
        利息5093元），應屬有據。
    ⑷、按給付有確定期限者，債務人自期限屆滿時起，負遲延
        責任；遲延之債務，以支付金錢為標的者，債權人得請
        求依法定利率計算之遲延利息，民法第229條第1項、第
        233條第1項前段分別定有明文。本件系爭借據雖未定有
        返還期限，然被上訴人已以起訴狀繕本送達上訴人為催
        告返還之意思，則經過民法第478條所定「1個月以上相
        當期限」之恩惠期間，上訴人即須負遲延責任，業已認
        定如前，本件起訴狀繕本已於108年5月17日送達上訴人
        ，則被上訴人請求本金22萬元部分，自108年5月17日被
        上訴人催告上訴人返還後已逾1個月以上即108年6月18
        日起，至清償日止，按法定利率年息百分之5計算之遲
        延利息，亦有理由。
五、從而，被上訴人依系爭借據法律關係，請求上訴人給付22萬
    5093元，及其中22萬元加計自108年6月18日起算至清償日止
    之法定遲延利息，為有理由，應予准許。至其逾此所為之請
    求，為無理由，不應准許。原審就前開不應准許部分，為上
    訴人敗訴之判決，於法即有未洽，上訴人就此部分指謫原判
    決不當，求予廢棄，為有理由。爰由本院將此部分予以廢棄
    ，並改判如主文第2 項所示。至於前開應准許部分，原審為
    上訴人敗訴之判決，於法並無違誤，上訴人仍執前詞指謫原
    判決此部分不當，求予廢棄，為無理由，應駁回其此部分之
    上訴。 
六、本件事證已臻明確，兩造其餘之攻擊或防禦方法及所用之證
    據，經本院斟酌後，認為均不足以影響本判決之結果，爰不
    逐一論列，併此敘明。
七、據上論結，本件上訴為一部有理由、一部無理由。爰判決如
    主文。
中　　華　　民　　國　 109　　年　　3 　　月　　4 　　日
                  民事第九庭    
                      審判長法  官  楊絮雲
                            法  官  李昆霖
                            法  官  張宇葭
正本係照原本作成。
不得上訴。
中　　華　　民　　國　 109　　年　　3 　　月　　4 　　日
　　　　　　　　　　　　　  書記官  李佳姿